【裁判字號】    98,重訴,286
【裁判日期】    981231
【裁判案由】    損害賠償
【裁判全文】
臺灣臺北地方法院民事判決             98年度重訴字第286號
原      告  仕霸工業股份有限公司
法定代理人  丁○○
訴訟代理人  丙○○
            乙○○
            吳光陸律師
被      告  庚○○
訴訟代理人  陳守東律師
被      告  壬○○
訴訟代理人  翁顯杰律師
上列當事人間請求損害賠償事件，本院於民國98年12月11日言詞
辯論終結，判決如下：
    主  文
被告應連帶給付原告新臺幣壹佰肆拾肆萬伍仟零捌拾玖元，及自
民國九十八年四月三十日起至清償日止，按年息百分之五計算之
利息。
原告其餘之訴駁回。
訴訟費用由被告連帶負擔五分之一，餘由原告負擔。
本判決原告勝訴部分，於原告以新臺幣肆拾捌萬貳仟元為被告供
擔保後，得假執行。但被告如以新臺幣壹佰肆拾肆萬伍仟零捌拾
玖元為原告預供擔保，得免為假執行。
原告其餘假執行之聲請駁回。
    事實及理由
壹、程序方面：
一、按訴狀送達後，原告不得將原訴變更或追加，但擴張或減縮
    應受判決事項之聲明者，不在此限，民事訴訟法第255條第1
    項第3款定有明文。經查，原告於起訴時原聲明為：「被告
    應連帶給付原告新臺幣（下同）750萬元，及自起訴狀繕本
    送達之翌日起至清償日止，按年息5％計算之利息」，嗣於
    本院民國98年12月11日言詞辯論期日變更聲明為：「被告應
    連帶給付原告164萬5124元，及自最後起訴狀繕本送達之翌
    日（即98年4月30日）起至清償日止，按年息5％計算之利息
    」（見本院卷第332頁），原告所為訴之變更，核屬減縮應
    受判決事項之聲明，揆諸前開規定，尚無不合，應予准許。
二、被告庚○○未於最後言詞辯論期日到場，核無民事訴訟法第
    386條所列各款情形，爰依原告之聲請，由其就該部分一造
    辯論而為判決。
貳、實體方面：
一、原告起訴主張：訴外人臺灣摩倍斯企業有限公司（下稱摩倍
    斯公司）以被告庚○○及訴外人辛○○、甲○○、戊○○為
    連帶保證人，於95年12月與原告簽訂經銷商合約書，約定由
    訴外人摩倍斯公司負責經銷原告之塑膠模座、零件、模板等
    產品，並由被告庚○○及訴外人摩倍斯公司、辛○○、甲○○、戊○○共同簽發如附表一所示面額合計1140萬元之本票
    2 紙作為擔保，又訴外人摩倍斯公司為清償積欠原告956萬
    1094元之貨款，曾簽發5紙支票與原告，其中如附表二所示
    之支票2紙，經原告提示後均遭退票，原告乃向臺灣臺中地
    方法院（下稱臺中地院）聲請97年度裁全字第8519號假扣押
    裁定獲准，詎原告執該裁定聲請假扣押強制執行時，始發現
    原為被告庚○○所有坐落臺北市○○區○○段4小段488、48
    8-1、488-2地號（權利範圍均為39246/332752）、489地號
    （權利範圍3/20）土地及其上同段392建號即門牌號碼臺北
    市○○街25巷4弄10號3樓房屋（下稱系爭房地），業遭被告
    庚○○於97年11月5日與被告壬○○虛偽簽訂買賣契約，並
    於同年11月19日移轉登記為被告壬○○所有，被告壬○○復
    於同年11月26日經訴外人永慶房屋臺大直營店（下稱永慶房
    屋）仲介，將系爭房地以1150萬元之價格售予不知情之訴外
    人己○○，並於同年12月24日辦畢所有權移轉登記，訴外人
    己○○又於同日以系爭房地為擔保設定1152萬元之最高限額
    抵押權予臺北富邦商業銀行，致原告無法請求塗銷登記，已
    侵害原告之財產權及債權，使原告受有不能就系爭房地受償
    之損害164萬5124元（計算式：1150萬元-第一順位抵押債權
    549萬483 6元-第二順位抵押債權436萬0040元），為此，爰
    依民法第184條、第185條規定提起本件訴訟等語。並聲明：
    (一)被告應連帶給付原告164萬5124元，及自最後起訴狀繕本
    送達之翌日起至清償日止，按年息5％計算之利息。(二)願供
    擔保請准宣告假執行。
二、被告方面：
  （一）被告庚○○未於最後言詞辯論期日到場，惟據其之前所
        為之陳述略以：其雖為摩倍斯公司負責人辛○○之父，
        惟其簽訂保證契約後，即未參與摩倍斯公司之業務，且
        未與辛○○同住，就摩倍斯公司積欠原告貨款一事全不
        知情，亦未曾接獲原告之通知，其處分系爭房地係以口
        頭信託方式移轉登記至被告壬○○名下，再售予己○○
        ，實際出賣人是庚○○，屬正當處分財產，無故意、過
        失侵害原告權利之情事，又原告僅提出如附表二所示之
        支票2紙，金額共300萬9897元，並無其他證據證明尚有
        欠款情形，且如附表一所示之本票2紙係基於保證關係
        所簽發，並非向原告借款或出貨之對價，於保證損失範
        圍內始有轉變成債務之可能，原告稱對被告庚○○有
        1140 萬元之債權，並非實在，況縱被告庚○○不履行
        該保證債務，亦僅屬債務不履行之問題，與侵權行為無
        涉，原告請求之訴訟標的顯有違誤等語置辯。並聲明：
        (一)原告之訴及假執行之聲請均駁回。(二)如受不利之判決
        ，願供擔保請准宣告免為假執行。
  （二）被告壬○○則以：其不認識被告庚○○，就被告庚○○
        與原告間之債權債務關係亦不知悉，其僅係因其夫李永
        源與被告庚○○之妻戊○○為舊識，受戊○○之託，為
        避免系爭房地遭到法院低價拍賣，先將系爭房地登記為
        其所有，以獲較長時間等待更好價格再予處分，用以清
        償債務，而同意並依約移轉系爭房地所有權，嗣戊○○
        委託永慶房屋銷售系爭房地，其均未曾參與洽談買賣事
        宜，僅於簽約用印時到場，遲至接獲臺北市政府警察局
        中正第二分局約談通知書，到案後始知原告與被告庚○○間之糾紛，其移轉系爭房地時並未受有任何限制，為
        正當移轉，且原告對被告庚○○之債權依然存在，其並
        未與被告庚○○共謀侵害原告權利，原告請求並無理由
        ，又原告請求金額亦應扣除稅金及代書費，而以履約保
        證帳戶之剩餘價款144萬5089元為準等語置辯。並聲明
        ：(一)原告之訴及假執行之聲請均駁回。(二)如受不利之判
        決，願供擔保請准宣告免為假執行。
三、兩造不爭執之事項：
  （一）被告庚○○為訴外人摩倍斯公司負責人辛○○之父，訴
        外人摩倍斯公司以被告庚○○為連帶保證人，於95年12
        月與原告簽訂經銷商合約書，約定由訴外人摩倍斯公司
        經銷原告之塑膠模座、零件、模板等產品，訴外人摩倍
        斯公司與被告庚○○並共同簽發如附表一所示面額合計
        1140萬元之本票2紙為擔保。
  （二）訴外人摩倍斯公司所簽發如附表二所示之支票2紙，經
        原告提示後，均遭退票。
  （三）原告因清償債務事件，對被告庚○○聲請假扣押，經臺
        中地院於97年11月12日以97年度裁全字第8519號民事裁
        定准予假扣押。
  （四）被告庚○○所有之系爭房地於97年11月19日以買賣為原
        因移轉所有權登記予被告壬○○，被告壬○○復於同年
        11月26日經訴外人永慶房屋仲介，將系爭房地以1150萬
        元之價格售予不知情之訴外人己○○，並於同年12月24
        日辦畢所有權移轉登記，訴外人己○○又於同日以系爭
        房地為擔保設定1152萬元之最高限額抵押權予臺北富邦
        商業銀行。
  （五）原告因請求所有權移轉登記事件，對被告壬○○聲請假
        處分，經本院於97年12月25日以97年度裁全字第10201
        號民事裁定准予假處分。
四、本件之爭點為：被告庚○○、壬○○是否共同故意不法侵害
    原告之權益，原告依侵權行為法律關係，訴請被告庚○○、
    壬○○連帶賠償，有無理由？
五、得心證之理由：
  （一）按民法第87條之通謀虛偽表示，指表意人與相對人相互
        明知為非真意之表示而言，故表意人之相對人不僅須知
        表意人非真意，並須就表意人非真意之表示相與為非真
        意之合意，始為相當（最高法院51年臺上字第215號判
        例意旨參照）。原告主張被告間共謀虛偽買賣，多次輾
        轉辦理所有權移轉登記，目的係為逃避原告之強制執行
        而脫產等語，業據提出系爭房地土地暨建物登記謄本及
        臺中地院97年度裁全字第8519號民事裁定等件為證（見
        本院卷第21至32、35至44頁），並有臺北市古亭地政事
        務所98年8月27日北市古地三字第09831400500號函暨所
        附系爭房地移轉登記資料可參（見本院卷第160至190頁
        ），觀諸上開資料之記載，可知原告曾對被告庚○○聲
        請假扣押，經臺中地院於97年11月12日以97年度裁全字
        第8519號裁定准予假扣押後，被告庚○○旋即於97年11
        月19日以買賣為原因，將系爭房地移轉所有權登記予被
        告壬○○，被告壬○○再於同年12月24日以買賣為因移
        轉所有權登記予訴外人己○○，前後兩次買賣，期間僅
        相隔月餘，實有悖於一般交易常情，被告庚○○雖抗辯
        ：被告間並非虛偽買賣，口頭上約定為信託云云，然與
        上開土地暨建物登記謄本所載之登記原因為「買賣」不
        符，自難採信，參以被告壬○○自承：我與被告庚○○
        不認識，是我先生李永源認識被告庚○○的太太戊○○
        ，我是受戊○○的委託，將系爭房地登記在我的名下，
        他說因為系爭房地可能要被拍賣，先登記到我的名下，
        以爭取時間賣到好價錢，我只有提供身分證辦理過戶，
        如何辦理過戶的我都不清楚，我也沒有付錢給庚○○，
        是後來房子賣給己○○才又找我去辦手續等語（見本院
        卷第116頁背面），足見被告庚○○係透過其妻戊○○
        ，將系爭房地偽以買賣為原因，移轉登記為被告壬○○
        所有，被告間相互明知渠等就系爭房地並無買賣之真意
        ，亦無價金之交付，渠等就系爭房地確係虛偽買賣甚明
        。
  （二）次按因故意或過失，不法侵害他人之權利者，負損害賠
        償責任；故意以背於善良風俗之方法，加損害於他人者
        亦同；數人共同不法侵害他人之權利者，連帶負損害賠
        償責任，民法第184條第1項及第185條第1項分別定有明
        文。經查，訴外人摩倍斯公司以被告庚○○為連帶保證
        人，於95年12月間與原告簽訂經銷商合約書，並由訴外
        人摩倍斯公司與被告庚○○並共同簽發如附表一所示面
        額合計1140萬元之本票2紙為擔保，訴外人摩倍斯公司
        積欠原告97年3月份貨款166萬6673元、6月份貨款270萬
        3224元、7月份貨款162萬2996元、8月份貨款165萬4570
        元、9月份貨款176萬4531元、10月份貨款14萬9100元，
        共計956萬1094元，訴外人摩倍斯公司曾簽發支票8紙予
        原告作為清償貨款之用，其中如附表二所示支票2紙經
        原告提示均遭退票，原告即對被告庚○○聲請假扣押，
        經臺中地院於97年11月12日以97年度裁全字第8519號裁
        定准予假扣押等情，有經銷合約書、本票、支票暨退票
        理由單、銷（退）貨對帳明細表及統一發票等件在卷可
        稽（見本院卷第6至22、229至288頁），是以，被告庚○○於臺中地院裁定准予假扣押後，旋即於97年11月
        19日與被告壬○○虛偽買賣系爭房地，渠等再於同年
        12月24日共同出售予不知情之訴外人己○○，以圖避免
        遭原告強制執行，自屬共同侵害原告之債權，又債務人
        固有自由處分其財產之權利，惟其財產須為一切債務之
        總擔保，被告庚○○於其將受假扣押強制執行之際，與
        被告壬○○合謀以虛偽買賣之方式，意圖損害原告之債
        權而處分其財產，以達脫產之目的，致減損債權人原可
        依強制執行程序使債權受償之數額，自應認其係故意以
        背於善良風俗之方法加損害於他人，應依民法第184條
        第1項後段規定負侵權行為損害賠償責任。
  （三）又按負損害賠償責任者，除法律另有規定或契約另有訂
        定外，應回復他方損害發生前之原狀；第1項情形，債
        權人得請求支付回復原狀所必要之費用，以代回復原狀
        ；不能回復原狀或回復顯有重大困難者，應以金錢賠償
        其損害，民法第213條第1項、第3項及第215條分別定有
        明文。本件被告庚○○為原告之債務人，其為避免名下
        所有之系爭房地遭強制執行，竟與被告壬○○通謀而為
        虛偽意思表示，將系爭房地移轉登記為被告壬○○所有
        ，使被告庚○○之財產減少，減損原告原可求償之財產
        價值，致原告原預期得據以強制執行或以其他換價程序
        使債權受償之數額減少，此即為原告所受損害，而系爭
        房地既已移轉登記為善意第三人己○○所有，原告即無
        從向其主張塗銷所有權移轉登記，顯屬不能回復原狀之
        狀態，則原告因被告間共同侵權行為所受之損害即為系
        爭房地出售後原告得受償之金額，查系爭房地出售予訴
        外人己○○之買賣總價為1150萬元，有不動產買賣契約
        書乙份在卷可憑（見本院卷第67至70頁），其上分別設
        定第一、二順位最高限額抵押權予訴外人新光人壽保險
        股份有限公司（下稱新光人壽保險公司）、邱有福，系
        爭房地買賣總價1150萬元扣除新光人壽保險公司之抵押
        債務549萬4836元、訴外人邱有福之抵押債務436萬40元
        及應由賣方負擔之稅費、雜支共20萬35元後，餘款為14
        4萬5089元，有備償專戶客戶存款資料明細表、價金履
        約保證書及買賣交易款項明細表等件可佐（見本院卷第
        304至306頁），是以，系爭房地出售後得使原告債權受
        償之金額即為144萬5089元，則原告依侵權行為法律關
        係請求被告庚○○、壬○○連帶賠償上開金額，即屬正
        當，應予准許，逾此部分之請求，為無理由，不應准許
        。至原告主張其得受償之金額不應扣除賣方應負擔之稅
        金、代書費等費用云云，惟上開費用乃系爭房地買賣所
        必要，縱原告係以強制執行或其他換價程序獲償，仍係
        就扣除必要費用後之餘額始有權受分配，是原告此部分
        主張，殊無足採。
六、綜上所述，被告庚○○於臺中地院裁定准予假扣押後，旋即
    與被告壬○○虛偽買賣系爭房地，再出售予不知情之訴外人
    己○○，以圖避免遭原告強制執行，自屬共同故意以背於善
    良風俗之方式，侵害原告之債權，從而，原告依侵權行為法
    律關係請求被告庚○○、壬○○連帶給付144萬5089元，及
    自最後起訴狀繕本送達之翌日即98年4月30日（見本院卷第
    61頁）起至清償日止，按年息5％計算之利息，為有理由，
    應予准許，逾此部分之請求，為無理由，應予駁回。
七、假執行之宣告：兩造均陳明願供擔保，請准宣告假執行或免
    為假執行，就原告勝訴部分，經核均無不合，爰各酌定相當
    之擔保金額予以准許，至原告敗訴部分，其假執行之聲請，
    已失所附麗，應併予駁回，附此敘明。
八、本件事證已臻明確，兩造其餘攻擊防禦方法及舉證，核與判
    決結果無影響，爰不予一一論述，附此敘明。
九、據上論結，本件原告之訴為一部有理由、一部無理由，依民
    事訴訟法第385條第1項前段、第79條、第85條第2項、第390
    條第2項、第392條第2項，判決如主文。
中    華    民    國    98    年    12    月    31    日
                  民事第二庭    法  官  鍾素鳳
以上正本係照原本作成。
如對本判決上訴，須於判決送達後20日內向本院提出上訴狀。
中    華    民    國    98    年    12    月    31    日
                                書記官  林玗倩
附表一
┌─┬───────┬───────┬──────┬─────┐
│編│發票人        │受款人        │   發票日   │票面金額  │
│號│              │              │            │（新臺幣）│
├─┼───────┼───────┼──────┼─────┤
│ 1│摩倍斯公司、楊│仕霸工業股份有│97年11月10日│600萬元   │
│  │淑弘、甲○○、│限公司        │            │          │
│  │庚○○、戊○○│              │            │          │
├─┼───────┼───────┼──────┼─────┤
│ 2│摩倍斯公司、楊│仕霸工業股份有│97年11月10日│540萬元   │
│  │淑弘、甲○○、│限公司        │            │          │
│  │庚○○、戊○○│              │            │          │
└─┴───────┴───────┴──────┴─────┘
附表二
 ┌─┬───┬─────┬────┬─────┬───┬───┐
 │編│發票人│付款人    │發票日  │票據號碼  │票面金│退票日│
 │號│      │          │        │          │額（新│      │
 │  │      │          │        │          │臺幣）│      │
 ├─┼───┼─────┼────┼─────┼───┼───┤
 │1 │摩倍斯│陽信銀行大│97年11月│AD0000000 │30萬  │97年11│
 │  │公司  │安簡易型分│15日    │          │6673元│月17日│
 │  │      │行        │        │          │      │      │
 ├─┼───┼─────┼────┼─────┼───┼───┤
 │2 │摩倍斯│陽信銀行大│97年11月│AD0000000 │270萬 │97年11│
 │  │公司  │安簡易型分│8日     │          │3224元│月10日│
 │  │      │行        │        │          │      │      │
 └─┴───┴─────┴────┴─────┴───┴───┘

司法院資訊處製作；財團法人民間司法改革基金會備份。
